臺灣高等法院高雄分院刑事判決　　　　　94年度上訴字第62號
上　訴　人　臺灣高雄地方法院檢察署檢察官
被　　　告　甲○○
被　　　告　乙○○
上列上訴人因被告等違反臺灣地區與大陸地區人民關係條例等案
件，不服臺灣高雄地方法院93年度訴字第1599號中華民國93年11
月17日第一審判決（起訴案號：臺灣高雄地方法院檢察署93年度
偵字第5603號、第9134號），提起上訴，本院判決如下：
    主  文
原判決撤銷。
乙○○共同違反不得使大陸地區人民非法進入台灣地區之規定，
處有期徒刑壹年，緩刑貳年。
甲○○共同違反不得使大陸地區人民非法進入台灣地區之規定，
未遂，處有期徒刑拾月，緩刑貳年；扣案之甲○○大陸地區結婚
公證書壹紙沒收。
    事  實
一、甲○○、乙○○、蘇振坤（另行審結）、李德旺（另行審結
    ）分別與劉光宇（檢察官通緝中）、溫宏宇（另行審結）共
    同基於使大陸地區人民非法進入臺灣地區之犯意聯絡，渠等
    均明知游雪琴、高怡叨2 名大陸地區女子、與臺灣本地男子
    甲○○、乙○○間並無結婚之真意，先由甲○○、乙○○在
    臺灣向相關機關備妥單身證明、
    資料後，由劉光宇責令溫宏宇先前往大陸地區安排進入大陸
    地區接送相關事宜，再由劉光宇集合乙○○、甲○○並提供
    來回機票及在大陸地區所需花費，先後於92年10月13日、92
    年10月28日自高雄小港機場搭機離境飛往澳門，再自澳門進
    入大陸地區廣東省之珠海，由溫宏宇在珠海接駁乙○○、甲
    ○○後輾轉帶往福建省寧德市，分別與高怡叨、游雪琴，前
    往福建省寧德市辦理虛偽合意之結婚登記及公證，取得結婚
    公證書後各自返台；嗣甲○○、乙○○即前往臺南縣東山鄉
    戶政事務所，渠等均明知本身無結婚之真意，竟持登載甲○
    ○與游雪琴及乙○○與高怡叨互為配偶之不實結婚登記申請
    書，使該戶政事務所承辦
    典分別與大陸地區女子游雪琴、高怡叨結婚之不實事項登載
    於職務上所掌管之
    本，復在所掌換發甲○○、乙○○之國民
    配偶「游雪琴」、「高怡叨」之不實登載，足以生損害於戶
    政機關對於
    乙○○並將前開
    證明書、公證書等資料交予溫宏宇，由溫宏宇代為持填載乙
    ○○與高怡叨互為配偶而申請大陸配偶高怡叨來台之不實事
    項之內政部警政署大陸地區人民進入臺灣地區旅行證申請書
    ，於93年1 月19日向內政部警政署入出境管理局﹙下稱境管
    局﹚高雄辦事處申請高怡叨大陸女子進入臺灣地區探親，使
    境管局承辦人員審查後據以核准高怡叨以探親名義來台，而
    核發高怡叨「中華民國台灣地區旅行證」，並使高怡叨於93
    年3 月20日持該旅行證以探親名義經由香港進入台灣，嗣於
    93年3 月10日11時30分許，因溫宏宇再次偕同甲○○至境管
    局高雄辦事處辦理假結婚之配偶游雪琴入台證件時，經境管
    局承辦人員審查後查覺有異報警查獲，並扣得甲○○在大陸
    地區結婚公證書1 紙而循線知悉上情，大陸地區女子游雪琴
    因而未能進入台灣地區。
二、案經高雄市政府警察局鹽埕分局移送台灣高雄地方法院檢察
    署檢察官偵查起訴。
    理  由
一、訊據被告甲○○、乙○○對上開犯罪事實供承不諱，核與溫
    宏宇於警詢、偵查及原審準備程序中供述其利用甲○○、乙
    ○○為「人頭」代為辦理與大陸地區人民高怡叨、游雪琴假
    結婚而非法引進大陸女子之情節大致相符，且有大陸地區結
    婚公證書、財團法人海峽交流基金會驗證證明、大陸地區人
    民進入台灣地區旅行證申請書、保證書、委託書、出入境查
    詢資料表、高怡叨之中華民國旅行證影本各2 紙附卷可稽。
    是被告甲○○、乙○○之自白核與事實相符，堪信為真實。
    本件事證明確，被告2 人之犯行，洵堪認定。
二、按大陸地區人民非經主管機關許可，不得進入臺灣地區，臺
    灣地區與大陸地區人民關係條例第10條第1 項定有明文，而
    大陸地區人民，其父母、配偶或子女在台灣地區設有
    ，得申請進入台灣地區探親，大陸地區人民進入台灣地區許
    可辦法第3 條第1 項第3 款亦規定甚明，大陸地區人民游雪
    琴、高怡叨係為達到得依上開規定入境臺灣地區之目的，而
    與台灣地區人民甲○○、乙○○虛偽辦理結婚，並以此為由
    申請來臺，非但其結婚無效，且其等係以徒具外觀合法形式
    之結婚，藉以規避對大陸地區人民進入臺灣地區之管制，自
    仍屬非法之入境，故以假結婚真入境之脫法方式，進入台灣
    地區，即該當犯罪，而非以偷渡者為限。核被告甲○○、乙
    ○○於上開辦理假結婚事宜後，繼而持相關辦理
    件，至台南縣東山鄉戶政事務所，填具結婚登記申請書、國
    民
    分證，致使該管公務員將被告甲○○與游雪琴、乙○○與高
    怡叨結婚之不實事項登載於職務上所掌管
    書，並因而各自取得登載上開不實事項之戶口名簿、
    本，並於其國民
    ，足以生損害於戶政機關管理
    之正確性，再分別持上開使公務員登載不實事項之公文書於
    境管局行使之，是核被告甲○○、乙○○所為，均係犯刑法
    第216 條、第214 條之行使使公務員登載不實事項於公文書
    罪及違反臺灣地區與大陸地區人民關係條例第15條第1 款不
    得使大陸地區人民非法進入臺灣地區之規定，應依同條例第
    79條第1 項之罪處斷；被告2 人於使公務員登載不實事項於
    公文書之行為後，復持該公文書加以行使，使公務員登載不
    實事項於公文書罪之低度行為應為行使之高度行為所吸收，
    不另論罪。被告甲○○、乙○○所犯前揭行使使公務員登載
    不實公文書及共同違反不得使大陸地區人民非法進入臺灣地
    區之規定罪間，有方法、目的之牽連關係，依刑法第55條之
    規定，應從一重之臺灣地區與大陸地區人民關係條例第79條
    第1 項之違反不得使大陸地區人民非法進入臺灣地區規定處
    斷。又被告甲○○已著手於使大陸地區人民非法進入台灣地
    區犯罪行為之實行，但大陸地區人民游雪琴並未進入台灣地
    區，未發生犯罪之結果為未遂，爰依刑法第26條前段之規定
    ，按既遂犯之刑度減輕其刑；被告甲○○與劉光宇、溫宏宇
    、游雪琴間，被告乙○○與劉光宇、溫宏宇、高怡叨間，就
    上開行使使公務員登載不實事項於公文書罪之犯行，具有犯
    意之聯絡及行為之分擔，皆為共同正犯；又被告甲○○與劉
    光宇、溫宏宇間，被告乙○○與劉光宇、溫宏宇間，就違反
    臺灣地區與大陸地區人民關係條例第15條第1 款規定之犯行
    ，各自有犯意聯絡及行為分擔，亦分別為共同正犯。
三、原審予以論罪科刑，固非無見，惟查被告甲○○、乙○○至
    大陸地區與游雪琴、高怡叨虛偽辦理結婚事宜後，繼而持相
    關辦理
    婚登記申請書、國民
    登記及換發國民
    雪琴、乙○○與高怡叨結婚之不實事項登載於職務上所掌管
    戶口名簿、
    為游雪琴及高怡叨，戶政機關承辦人員僅係查驗被告等是否
    提出結婚登記之正本文件，至該結婚登記之文件是否真正，
    被告等是否有結婚之真意，非戶政機關承辦人員所應審核，
    戶政機關承辦人員並無實質審查權限，被告等再持上開使公
    務員登載不實事項於公文書於境管局行使之，自足以生損害
    於戶政機關管理
    被告等所為尚犯刑法第216 條、第214 條之行使使公務員登
    載不實事項於公文書罪，已如前述，原判決認戶政機關承辦
    人員有實質審查權限，認被告甲○○、乙○○此部分犯行不
    構成刑法第214 條之使公務員登載不實文書罪，尚有未洽，
    公訴人上訴意旨，執此指摘原判決不當，為有理由，應由本
    院將原判決予以撤銷改判；審酌被告甲○○、乙○○2 人前
    並無犯罪前科之素行，以假結婚之方式，使大陸女子入境台
    灣，損及戶政、警察機關管理
    台灣地區社會安全之虞，及犯罪手段、目的及所生危害，惟
    念被告2 人犯後均已坦認犯行，表示悔意之犯後態度等一切
    情狀，分別量處如主文第2 、3 項所示之刑。末查，被告甲
    ○○、乙○○前均未曾受有期徒刑以上刑之宣告，有台灣高
    等法院被告全國前案紀錄表可按，其因一時失慮，偶罹刑典
    ，並已坦認犯行，深具悔意，經此偵審程序及刑之宣告後，
    應知警惕，而無再犯之虞，本院認前開所宣告之刑，以暫不
    執行為適當，併分別宣告緩刑2 年，以啟自新。扣案之甲○
    ○大陸地區結婚公證書1 紙係被告甲○○所有，且為供使大
    陸地區人民非法進入台灣地區犯行所用之物，業據被告甲○
    ○供承在卷，爰依刑法第38條第1 項第2 款之規定，併予宣
    告沒收。
四、公訴意旨另以：被告乙○○於上開時間向境管局申辦旅行證
    時，使境管局將台灣地區人民乙○○與大陸地區人民高怡叨
    結婚之不實事項登載於職務上所掌公文書上，並據以核發中
    華民國台灣地區旅行證，足以生損害於境管局對於大陸地區
    人民入境台灣地區管理之正確性，認被告乙○○此部分另涉
    刑法第216 條、第214 條之行使使公務員登載不實公文書罪
    嫌。惟按刑法第214 條所謂使公務員登載不實事項於公文書
    罪，須一經他人之聲明或申報，公務員即有登載之義務，並
    依其所為之聲明或申報予以登載，而屬不實之事項者，始足
    構成，若其所為聲明或申報，公務員尚須為實質之審查，以
    判斷其真實與否，始得為一定之記載者，即非本罪所稱之使
    公務員登載不實，此經最高法院著有73年台上字第1710號判
    例。另按大陸地區人民，須經主管機關許可始得進入臺灣地
    區，台灣地區與大陸地區人民關係條例第10條第1 項定有明
    文，而主管機關內政部亦訂定「大陸地區人民進入台灣地區
    許可辦法」以資規範，從而大陸地區人民申請進入台灣地區
    ，其申請入境之事由是否屬實，主管機關應為實質審查，以
    判斷其真實與否，並非一經聲明，即有登載之義務。是被告
    乙○○以不實之事由，申請大陸女子高怡叨入境台灣地區，
    既須經主管機關境管局為實質之審查以為准駁之決定，縱主
    管機關疏於審查，致使朦混通過，准許入境，然揆之上開判
    例意旨，亦難認被告乙○○此部分所為，已合於刑法第214
    條使公務員登載不實罪之要件，是此部分被告所為，尚不成
    立刑法第216 條、第214 條之行使使公務員登載不實罪，惟
    因公訴意旨認被告乙○○此部分與上開科刑部分有連續犯之
    裁判上一罪關係，爰不另為無罪之諭知。
據上論斷，應依刑事訴訟法第369 條第1 項前段、第364 條、第
299 條第1 項前段，台灣地區與大陸地區人民關係條例第15條第
1 款、第79條第1 項，刑法第11條前段、第28條、第216 條、第
214 條、第55條、第26條前段、第74條第1 款、第38條第1 項第
2 款、罰金罰鍰提高標準條例第1 條前段，判決如主文。
本案經檢察官林惠到庭執行職務。
中　　華　　民　　國　　94　　年　　4 　　月　　7　　日
                  刑事第七庭    審判長法  官  莊飛宗
                                      法  官  黃三友
                                      法  官  黃憲文
以上正本證明與原本無異。
如不服本判決應於收受本判決後10日內向本院提出上訴書狀，其
未敘述上訴理由者，並得於提起上訴後10日內向本院補提理由書
狀（均須按他造當事人之人數附繕本）「切勿逕送上級法院」。
中　　華　　民　　國　　94　　年　　4 　　月　　11 　日
　　　　　　　　　　　　　　　　　　　書記官  葉淑華
附錄本件判決論罪科刑法條
刑法第214條：
明知為不實之事項，而使公務員登載於職務上所掌之公文書，足
以生損害於公眾或他人者，處3 年以下有期徒刑、拘役或500 元
以下罰金。
刑法第216條：
行使第210 條至第215 條之文書者，依偽造、變造文書或登載不
實事項或使登載不實事項之規定處斷。
台灣地區與大陸地區人民關係條例第15條第1款：
下列行為不得為之：
1、使大陸地區人民非法進入臺灣地區。
臺灣地區與大陸地區人民關係條例第79條第1項：
違反第15條第1 款規定者，處1 年以上7 年以下有期徒刑，得併
科新臺幣100萬元以下罰金。
